【裁判字號】    94,選易,6
【裁判日期】    950929
【裁判案由】    詐欺等
【裁判全文】
臺灣板橋地方法院刑事判決               94年度選易字第6號
公  訴  人  臺灣板橋地方法院檢察署檢察官
被      告  甲○○○
選任辯護人  粘舜權律師
上列被告因詐欺等案件，經檢察官提起公訴（九十四年度選偵字
第八七號），本院判決如下：
    主  文
甲○○○無罪。
    理  由
一、公訴意旨略謂：被告甲○○○設籍於永和市新里，且年滿
    二十歲以上，未受褫奪公權，為民國九十四年十二月三日舉
    行之鄉鎮市長、縣市議員選舉之投票權人。緣台北縣永和市
    於九十四年間舉辦里、鄰長、巡守隊及環保義工三天二夜講
    習暨文康活動，活動日期自九十四年七月二十四日至同年九
    月十日，分二十一梯次舉辦，活動地點於雲林、嘉義、台南
    地區，參加人員資格限定於里、鄰長、里內環保義工及巡守
    隊員，承辦單位並於九十四年三月中旬通知各里繳交各里巡
    守隊及環保義工名冊，以憑統計辦理招標作業。嗣同年五月
    六日各里辦公處繳交鄰長、巡守隊暨環保義工統計調查表，
    同年五月二十六日至七月八日辦理招標作業，由「統帥旅行
    社」以每人單價新台幣（下同）四千五百元得標，後於同年
    七月十五日至十九日完成活動之履勘、簽約事項，並於同年
    七月中旬通知各里里幹事轉知各里辦公處，依原呈報之里、
    鄰長、環保義工、巡守隊員名冊繕造保險人員名冊，最遲應
    於各梯次出發前七日呈報，以憑辦理旅遊平安保險之事宜，
    並於各梯次出發當日，由各里里長持參加人員名冊核對參加
    人員身分，正確無誤後令參加人員簽名，以利結束活動後，
    繳回市公所核銷經費之用。而被告甲○○○竟與新里里長
    乙○○（另案審理）共同基於意圖為自己不法利益之犯意聯
    絡，因一時貪念，明知其不具環保義工之資格，而年底三合
    一選舉將屆，若受邀請免費參加上開活動，顯可能係他人趁
    機以此手段要求年底選舉時投票支持特定候選人為對價，以
    達行賄之目的，仍基於投票收賄之未必故意，由乙○○將其
    以環保義工名義，登載於參加人員名冊上，而於同年八月二
    日至四日，參與上揭活動，收受免費參與旅遊及活動結束時
    受贈載有「永和市長洪一平敬贈」字樣之鳳梨酥一盒之不正
    利益及賄賂。嗣台灣板橋地方法院檢察署檢察官及永和市公
    所政風室接獲上開情資，經檢察官指揮台北縣調查站及台北
    縣政府警察局永和分局循線偵辦，及永和市公所政風室協助
    提供事證，始悉上情。因認被告甲○○○涉犯刑法第三百三
    十九條第二項之詐欺得利罪，及刑法第一百四十三條之投票
    收賄罪嫌。
二、按犯罪事實應依證據認定之，無證據不得認定犯罪事實；又
    不能證明被告犯罪，應諭知無罪之判決，刑事訴訟法第一百
    五十四條第二項、第三百零一條第一項分別定有明文。次按
    認定犯罪事實，所憑之證據，雖不以直接證據為限，間接證
    據亦包括在內，然無論直接或間接證據，其為訴訟上之證明
    ，須於通常一般之人均不致於有所懷疑，而得確信其為真實
    之程度者，始得據之為有罪之認定，倘其證明尚未達到此一
    程度，而有合理性懷疑之存在時，即無從為有罪之認定，根
    據「罪證有疑，利於被告」之證據法則，即不得遽為不利於
    被告之認定，最高法院亦著有七十六年台上字第四九八六號
    判例。再按犯罪事實之認定，應憑真實之證據，倘證據是否
    真實尚欠明顯，自難以擬制推測之方法，為其判斷之基礎，
    而認定犯罪事實之證據係指足以認定被告確有犯罪行為之積
    極證據而言，該項證據自須適合於被告犯罪事實之認定，始
    得採為斷罪資料（最高法院五十三年台上字第六五六號、二
    十九年上字第三一０五號判例可資參照）。
三、公訴人認被告甲○○○涉犯刑法第三百三十九條第二項之詐
    欺得利罪、第一百四十三條之投票收賄罪嫌，無非係以被告
    甲○○○之供述、共犯乙○○、證人丁○○、方金源、鄭謝
    秀玉、阮阿路、陳啟宏、簡炳南、陳水上、洪富春、許展榕
    之證詞，台北縣永和市九十四年度里、鄰長、環保義工及巡
    守隊員講習暨文康活動活動記事、活動計劃、公開甄選旅行
    社評選會議記錄、台北縣永和市新里九十四年度環保義工
    及巡守隊員名冊、參加人員名冊及名冊上被告甲○○○之簽
    名，為其主要論據。訊據被告甲○○○固坦承於上揭時地參
    加九十四年度永和市新里之里鄰長、環保義工及巡守隊員
    講習暨文康活動，並收受鳳梨酥禮盒之事實不諱，但堅決否
    認有何詐欺得利及投票收賄之犯行，辯稱：伊本來就擔任環
    保義工，平常就會打掃馬路，且參加環保義工已有五、六年
    之時間，且均按時簽到；伊不知何以里長乙○○之名單上為
    何沒有伊姓名，收受鳳梨酥時並沒有聽到有人說要支持某候
    選人之話語，伊無詐欺得利與投票收賄罪之行為與犯意等語
    。是本案應審究者，厥為被告甲○○○有無具備參與該次研
    討活動之資格，及此次活動所發送之鳳梨酥禮盒，是否為賄
    選之對價。
四、證據能力部分：
    按被告以外之人於偵查中向檢察官所為之陳述，除顯有不可
    信之情況外，得為證據。又被告以外之人於審判外之陳述，
    雖不符刑事訴訟法第一百五十九條之一至一百五十九條之四
    之規定，而經當事人於審判程序同意作為證據，法院審酌該
    言詞陳述或書面陳述作成時之情況，認為適當者，亦得為證
    據；當事人、代理人或辯護人於法院調查證據時，知有刑事
    訴訟法第一百五十九條第一項不得為證據之情形，而未於言
    詞辯論終結前聲明異議者，視為有前項之同意。刑事訴訟法
    第一百五十九條之一第二項、第一百五十九條之五分別定有
    明文。查證人證人丁○○（永和市民政課課員）於偵查中之
    陳述，係就其所經歷之事向檢察官所為陳述，且經具結，復
    無顯不可信情況，自得為證據；另證人方金源（前溪里長）
    、鄭謝秀玉（和平里里長）、陳啟宏（協和里里長）、簡炳
    南（豫溪里里長）、陳水上（文化里里長）、洪富春（下溪
    里里長）、許展榕（保安里里長），分別於台北縣調查局、
    偵查中之陳述，固屬被告以外之人於審判外之言詞陳述，惟
    就上開證人於偵查中、調查站之陳述是否有證據能力一節，
    被告、辯護人於本院審理中分別陳明「沒有意見，同意有證
    據能力」，且本院斟酌上開證人於偵查、調查站之供述證據
    取得過程並無瑕疵，且與本案待證事實間具有相當之關聯性
    ，以之為本案證據尚無不當，是揆諸上開說明，上開證人於
    調查站及偵查中之陳述，均具有證據能力，核先敘明。
五、經查：
（一）台北縣永和市公所舉辦九十四年度里、鄰長、巡守隊及環
      保義工講習暨文康活動，該活動日期自九十四年七月二十
      四日至同年九月十日止，共分二十一梯次舉辦，活動地點
      為雲林、嘉義、臺南地區，且主要參加人員資格限於里鄰
      長、環保義工及巡守隊員（部分參加人員為里幹事、縣議
      員、市民代表、永和市公所人員、調解委員及記者），其
      中永和市新里之活動時間為同年八月二日至四日，永和
      市公所並於同年三月中旬通知各里繳交巡守隊、環保義工
      名冊，以憑統計辦理招標作業，迄同年五月六日各里辦公
      處繳交鄰長、巡守隊暨環保義工統計調查表，並於同年五
      月二十六日至七月八日辦理招標作業，由「統帥旅行社」
      以每人單價四千五百元得標，後於同年七月十五日至十九
      日完成活動之履勘、簽約事項，嗣永和市公所於同年七月
      中旬通知各里里幹事轉知各里辦公處，依原呈報之里、鄰
      長、環保義工、巡守隊員名冊繕造保險人員名冊，最遲應
      於各梯次出發前七日呈報，以憑辦理旅遊平安保險之事宜
      等事實，業據證人即台北縣永和市民政課員丁○○於偵查
      及本院審理中、證人即臺北縣永和市新里里長乙○○於
      臺北縣調查站、偵查及本院審理中證述屬實，並有臺北縣
      永和市九十四年度里鄰長、環保義工及巡守隊員講習暨文
      康活動計劃、行程表、永和市新里九十四年度里鄰長、
      環保義工及巡守隊員講習暨文康活動參加人員名冊、公開
      甄選旅行社公告、公開甄選旅行社評選會議記錄、行程履
      勘紀錄各一件附卷可稽。又被告甲○○○設籍在永和市新
      里，其未列名五月份統計名單，但參加上開文康活動，
      坐於第六車上等情，迭據被告甲○○○於台北縣調查站、
      偵查及本院審理中供承在卷，與證人乙○○於臺北縣調查
      站及本院審理中證述情節大致相符，並有永和市新里九
      十四年度里鄰長、環保義工及巡守隊員講習暨文康活動參
      加人員名冊一份在卷可按，此部分事實，堪以認定。
（二）公訴人認被告甲○○○非新里環保義工，不具參加本次
      文康活動之資格，無非係依證人即里長乙○○在調查局之
      證詞為依據。惟被告甲○○○自調查局受訊問時起，迄本
      案偵查及本院審理中，均堅稱其確為台北縣永和市新里
      之環保義工。而證人乙○○上開證詞亦經其在本院審理中
      具結證稱：伊在調查局中很緊張，故之前之陳述有誤，被
      告甲○○○確為該里之環保義工，於每月第二、四週之週
      日均會出席環境清潔工作，大部分在文化路一四四巷及九
      十巷口附近工作，且有簽到記錄。九十四年五月份公所要
      整理資料，伊委請太太整理，可能是疏忽漏掉了，所以在
      報名文康活動時發覺，即予更正等語，並提出活動照片與
      簽到簿為證。而觀諸卷附照片（被證二），係被告甲○○○與證人丙○○○身著環保義工制服，手持工具之合照一
      張。而照片中證人丙○○○到庭具結證稱：伊與被告甲○○○係鄰居，均為環保義工，雖分屬不同組，但在同一處
      所集合，會相遇，被告甲○○○還是伊鼓勵加入的，參加
      時間約有四年，打掃完畢會簽名，還可領用早餐，本張照
      片拍攝時間應在本案發生之前，因公所作活動，派人來拍
      照等語。另依卷附簽到簿（證物一）所載，在新里於九
      十二年九月三日、十二月二十七日、九十三年六月十三日
      、九十四年四月十日、五月二十二日、六月二十六日、七
      月二十四日、九月十日、十月十六日等打掃期日，被告甲○○○均簽到出席，而此簽到簿係經永和市公所主計室核
      章以報銷費用所列管，顯見非臨訟偽造而來，依上開記載
      ，被告甲○○○自九十二年九月間起至九十四年十月間，
      均擔任新里環保義工，並出席打掃活動甚明。而環保義
      工係志工性質，被告甲○○○事實上擔任此項工作，當不
      因證人乙○○於九十四年五月份未將之提列名單中，而否
      定其身分。況證人即市公所民政課丁○○亦證稱：九十四
      年五月份提列名單，只是在粗估費用，方便旅行社投標估
      價，實際名單應以報名為準。是被告甲○○○不因未列入
      九十四年五月份名單，而喪失環保義工身分。是證人乙○○在調查局之陳述，與卷附其他事實不符，不能採為對被
      告甲○○○不利之認定，被告甲○○○既為環保義工，則
      符合參加研習之資格，其參加此次活動，自無詐欺可言。
      此外，復有臺北縣政府環境保護局核發屬於被告甲○○○
      名義之臺北縣環保義工證正反面影本在卷可稽，該證件係
      被告甲○○○參加台北縣政府義工研習活動所發，時間在
      九十二年十一月二十一日，有台北縣政府環境保護局九十
      五年七月十一日北環一字第０９５００４１８２８號函可
      證，顯見被告甲○○○斯時起即加入環保義工之工作。
（三）按刑法第三百三十九條第二項之詐欺得利罪，須行為人主
      觀上有意圖得財產上之不法利益，並有施行詐術，使人陷
      於錯誤，得財產上不法利益為其構成要件。查本件被告甲○○○既係台北縣之環保義工，而證人丁○○於審理中明
      確證述若具有鄰里長、環保義工及巡守隊員身分者之活動
      費用均由永和市公所支出等語，則被告甲○○○本屬可參
      加之人員，不因里長乙○○之疏忽剝奪其應享有之權利，
      其參加此次活動，係基於正當合法事由，自難認被告甲○○○有對何人施行詐術，使之陷於錯誤，被告甲○○○因
      而獲得財產上不法利益之情，揆諸首開說明，其行為自非
      得以詐欺得利罪相繩。
（四）又刑法第一百四十三條第一項投票收受賄賂罪之成立，除
      須有投票權人收受賄賂或不當利益外，尚須具有許以不行
      使投票權或為一定之行使為要件（最高法院八十二年度台
      上字第四九二八號判決意旨參照）。亦即行為人收受賄賂
      或不正利益可認係約使為投票權之一定行使或不行使之對
      價，又上開對價關係，在於行賄者之一方，係認知其所交
      付之意思表示，乃為約使有投票權人為投票權一定之行使
      或不行使；在受賄者之一方，亦應認知行賄者對其所交付
      之意思表示，乃為約使其為投票權一定之行使或不行使，
      且對有投票權人交付之財物或不正利益，並不以金錢之多
      寡為絕對標準，而應綜合社會價值觀念、授受雙方之認知
      及其他客觀情事而為判斷，倘足認其與要約有投票權人為
      投票權一定之行使或不行使間，具有對價關係時，始足該
      當犯罪（最高法院九十三年度台上字第四三五０號判決亦
      採同一意旨）。查被告甲○○○係本於環保義工之身分，
      自得參與此次九十四年度之里鄰長、環保義工及巡守隊員
      講習暨文康活動，並毋庸繳交任何費用，俱如前述，是被
      告甲○○○於參與此次講習暨文康活動，客觀上並無所謂
      接受免費招待，收受不正當利益之情形。況且有關里鄰長
      、環保義工及巡守隊員之講習暨文康活動，係永和市公所
      每年例行舉辦之活動，活動均係在每年七月至九月間舉行
      等情，業經證人丁○○於本院審理中證述屬實，所送之禮
      盒亦在原招標之規範內，亦符合一般禮節，無證據證明與
      選舉有對價關係。而被告甲○○○參與活動搭乘遊覽車期
      間，亦無證據證明有對任何候選人或其他人許以不行使投
      票權或為一定之行使之情形，自難認參與此次活動之被告
      甲○○○，有因而對特定人許以不行使投票權或為一定之
      行使之情事，故依照上開說明，難認被告甲○○○有何投
      票收賄之行為。
（五）末查，公訴人另提出證人方金源、鄭謝秀玉、阮阿路、陳
      啟宏、簡炳南、陳水上、洪富春、許展榕等人所為證述之
      證據資料，充其所及者，僅足證明前揭人員有參加各該梯
      次之里鄰長、巡守隊及環保義工講習活動之事實，均無從
      據以為被告甲○○○有公訴所指之詐欺得利及投票行賄等
      犯行之積極證明，猶不得僅憑上開證人所為證述情詞，遽
      為被告甲○○○不利之認定。
六、綜上所述，本件依公訴人所舉證據，尚不足證明被告周緞有
    何詐欺得利及投票受賄之犯行，本院復查無其他積極證據證
    明被告甲○○○有何公訴人所指之犯行，揆諸首揭法條及判
    例意旨，不能證明被告甲○○○犯罪，爰依法諭知無罪之判
    決。
據上論斷，應依刑事訴訟法第三百零一條第一項，判決如主文。
本案經檢察官陳盈錦到庭執行職務。
中    華    民    國    95    年    9     月    29    日
                          臺灣板橋地方法院刑事第三庭
                              審判長法  官  鄭  水  銓
                                    法  官  蕭  胤  瑮
                                    法  官  陳  靜  茹
以上正本證明與原本無異。
如不服本判決應於送達後十日內向本院提出上訴狀。
                                    書記官  廖  美  紅
中    華    民    國    95    年    10    月    5     日


司法院資訊處製作；財團法人民間司法改革基金會備份。
